臺灣高等法院臺中分院民事判決　　　　　 94年度上字第157號
上　訴　人　乙○○
訴訟代理人　黃精良　律師
被　上訴人　甲○○○○○○
被　上訴人　丙○○
右　一　人
訴訟代理人　王能幸　律師
上列當事人間塗銷所有權移轉登記事件，上訴人對於中華民國94
年3月15日臺灣臺中地方法院93年度訴字第1037號第一審判決提
起上訴，本院於94年7月19日言詞辯論終結，判決如下：
    主  　　文
上訴駁回。
第二審訴訟費用由上訴人負擔。
    事實及理由
一、上訴人主張：伊為被上訴人林家羚之債權人，於取得對林家
    羚之台灣台中地方法院91年度票字第12806號本票確定裁定
    後，林家羚藉口分期清償對伊之欠款，私下於民國 (以下同
    )92 年2月13日將其僅有坐落台中縣外埔鄉○○段443號土地
    暨其上同段146建號建物以新台幣（下同）350萬之價格出賣
    予被上訴人丙○○，並為移轉登記。惟林家羚為丙○○之夫
    即訴外人陳明源（已歿）之前妻，衡諸經驗法則，夫妻因個
    性不合，積怨甚深，無法挽回而離婚，前後妻之間，不可能
    成立買賣。又丙○○遠住嘉義縣，無買受坐落台中縣之系爭
    不動產之可能，縱真有買賣，而丙○○又稱以每月6000元之
    租金出租予林家羚，然丙○○為購買系爭房屋而向銀行貸款
    200萬元，以年息百分之4計算，每年利息高達8萬元，較之
    對林家羚之每年所收租金收入7萬2000元為高，而其餘150萬
    元之價金，若丙○○向民間告貸，以每100元日息5分計算，
    每月即達2萬2000元，縱扣除林家羚對陳明源之60萬欠款，
    以90萬元計算，每月民間利息亦達1萬3,500元，依經驗法則
    ，丙○○不可能以350萬元向林家羚購買系爭不動產。又林
    家羚與丙○○於言詞辯論時就買賣契約時之在場人數、何處
    領款、何處交付等情，陳述並不一致，丙○○就林家羚所欠
    其夫60萬元之債務究係借款或茶葉款，及其數額之陳述前後
    矛盾，且與林家羚於言詞辯論時之陳述亦不一致，顯見林家
    羚與丙○○間之買賣係通謀虛偽意思表示。就林家羚所稱欠
    丙○○之夫60萬元債務係假債權。林家羚以350萬將系爭不
    動產出賣予丙○○，而丙○○向銀行貸款200萬元以支付部
    分價金，固無疑義。然扣除陳明源對林家羚之60萬元假債權
    ，則被上訴人間實係以290萬元成交，有害上訴人之債權。
    爰依民法第87條及第113條及第242條之規定，求為(1)先位聲
    明：被上訴人間就坐落台中縣外埔鄉○○段第443號土地面
    積133‧27平方公尺及其上建物即門牌外埔鄉○○路222巷15
    號2層樓房所為之所有權移轉登記應予塗銷。(2)如上訴人之
    先位聲明無理由，則依民法第244條之規定，備位聲明為：
    被上訴人間就坐落台中縣外埔鄉○○段第443地號土地面積
    133‧27平方公尺及其上建物即門牌外埔鄉○○路222巷15號
    二層樓房所為之買賣行為（包括債權行為及物權行為）應予
    撤銷，被上訴人間就上開土地所辦理之所有權移轉登記應予
    塗銷之判決。
二、被上訴人甲○○○○○○則以：伊與被上訴人丙○○就系爭
    不動產係真買賣。包括茶葉貨款在內，伊共積欠陳明源60萬
    元，因無力償還，遂詢問丙○○是否有意願購買系爭不動產
    。雙方最後以價金350萬元成交，簽約前丙○○即將150萬元
    匯至伊帳戶，簽約後伊邀同丙○○至銀行，提領60萬元予丙
    ○○清償欠款。伊確有積欠陳明源60萬元債款，且伊並數次
    償還欠款予上訴人，並無侵害上訴人債權之意等語；被上訴
    人丙○○則以：林家羚為清償對其夫陳明源之欠款，將系爭
    不動產出賣予伊，買賣價金350萬元，且與市價相當；其中
    200 萬元係伊向銀行貸款支付，另150萬元於92年2月13日簽
    約前，匯至林家羚帳戶，此150萬元中之110萬元係其夫死亡
    而領得之保險金、40萬元則為其所有，簽約後林家羚即至銀
    行提領60萬元清償欠款，被上訴人間之買賣關係確係存在。
    而當時因林家羚表示自系爭不動產搬遷確有困難，伊復無使
    用系爭不動產之計劃，遂將系爭不動產出租予林家羚。陳明
    源對林家羚確有60萬元債權。伊就上訴人對林家羚有債權之
    事實並不知情等語，資為抗辯。
三、原審審理後，斟酌兩造之主張及攻擊防禦方法之結果，認上
    訴人之訴為無理由，為其全部敗訴之判決，駁回其在原審之
    訴，上訴人不服，提起上訴，聲明求為判決：(一)原判決廢棄
    ：(二)先位請求：被上訴人等應就坐落台中縣外埔鄉○○段第
    443號土地面積133‧27平方公尺及其上建物即門牌外埔鄉○
    ○路222巷15號二層樓房所為之所有權移轉登記予以塗銷；
    備位請求：被上訴人等應就上開土地及其上建物所為之買賣
    行為（包括債權行為及物權行為）予以撤銷，並就上開土地
    所辦理之所有權移轉登記予以塗銷；(三)訴訟費用由被上訴人
    等負擔。被上訴人等均答辯聲明求為判決駁回上訴人之上訴
    。
四、兩造不爭執之事實：
    上訴人為被上訴人林家羚之債權人，執有對林家羚之原法院
    91年度票字第12860號金額454萬8,000元之本票裁定並已確
    定。而林家羚於92年2月13日將其所有坐落台中縣外埔鄉○
    ○段443號土地暨其上同段146建號建物以350萬元之價格出
    售予被上訴人丙○○，並為所有權移轉登記。
五、兩造之爭執者，厥為被上訴人林家羚與丙○○間92年2月13
    日就系爭不動產所為之買賣是否係通謀虛偽意思表示而為之
    假買賣？丙○○之夫陳明源對林家羚是否確有60萬元債權？
    被上訴人間所為上開系爭價值三百五十萬元之不動產，是否
    僅以二百九十萬元買賣成交，而有害上訴人之債權等項。茲
    審就分論如下：
　(一)按民事訴訟如係由原告主張權利者，應先由原告負舉證之責
  　，若原告先不能舉證，以證實自己主張之事實為真實，則被
    告就其抗辯事實即令不能舉證，或其所舉證據尚有疵累，亦
    應駁回原告之請求。又原告對於自己主張之事實（即起訴事
    實）已盡證明之責後，被告對其主張，如抗辯其不實，並提
    出新事實而為反對之主張者，則原告對其反對之主張，亦應
    負證明之責，此乃舉證責任分擔之原則；而原告於抗辯事實
    若無確實證明方法或僅以空言爭執者，當然認定其抗辯事實
    之非真正，而應為原告不利益之裁判，最高法院著有十七年
    度上字第九一七號、十八年度上字第二八五五號判例意旨及
    七十二年度台上字第一○三六號、同院七十四年度台上字第
    二一四三號判決意旨足資參照。上訴人就其本件被上訴人間
    就系爭不動產之買賣係通謀虛偽意思表示之主張，僅據其提
    出臺灣臺中地方法院檢察署九十二年度偵字第一七五四八號
    檢察官聲請簡易判決處刑書為證。惟該案經檢察官偵查之結
    果，檢察官僅認被上訴人林家羚就系爭不動產之買賣涉嫌毀
    損債權，而就系爭買賣則認應非虛偽，被上訴人林家羚與丙
    ○○均未涉嫌使公務員登載不實，因而聲請簡易處刑，有上
    開聲請簡易判決處刑事書影本乙件在卷，並經本院調取該卷
    查核屬實，是自難憑認上訴人此部分之主張為真實。而上訴
    人以被上訴人間為訴外人陳明源前後配偶，被上訴人丙○○
    係住於嘉義及其收取之租金不足支付買受系爭不動產所支付
    之利息等為由，推論被上訴人間就系爭不動產之買賣乃為虛
    偽云云，純屬臆論，非經驗法則之所當然，自屬無稽。則上
    訴人就其此部分之主張既未另舉證以實其說，依上說明，已
    難認其此部分之主張為真實。次查被上訴人就其抗辯：系爭
    買賣並無虛偽等情，業據其提出臺灣臺中地方法院檢察署九
    十二年度偵字第一七五四八號檢察官不起訴處分書為證。又
    系爭房地買賣，丙○○確實有支付價金予被上訴人林家羚，
    此經證人即土地登記代理人黃清堂於前開偵查案件中證述明
    確，復有不動產買賣契約書影本一份、郵政跨行匯款申請書
    影本一紙、臺灣土地銀行大甲分行客戶往來明細查詢資料、
    臺灣土地銀行大甲分行九十三年一月三十日甲存字第九三
    一九七號函檢附丙○○、林家羚帳戶之往來明細資
    料影本十七紙附於前開偵查案件卷內可憑。再九十二年四月
    八日，被上訴人丙○○向臺灣土地銀行貸得二百萬元，並由
    帳戶內轉出一百六十五萬八千八百元清償林家羚向臺灣土地
    銀行借貸金錢之本息，另外在系爭房地設定二百四十萬元之
    最高限額抵押權，目前被上訴人丙○○之貸款繳息正常，每
    個月由其設於臺灣土地銀行大甲分行之000000000
    000帳戶內固定扣繳三千八百三十三元，亦有前開臺灣土
    地銀行大甲分行客戶往來明細查詢資料、臺灣土地銀行大甲
    分行九十三年一月三十日甲存字第九三一九七號
    函檢附丙○○、林家羚帳戶之往來明細資料影本十七紙可稽
    。而就被上訴人丙○○繳納貸款之情節及該繳款帳戶往來之
    情節，經原審法院隔離訊問被上訴人二人結果，核亦相符，
    亦徵上訴人以上開事由，推論被上訴人間就系爭不動產之買
    賣乃為虛偽云云，乃無所據。又就被上訴人丙○○資金流向
    情節，除有上開資料可佐外，並有中華郵政股份有限公司嘉
    義郵局九十四年一月十三日嘉營字第0940100033號函所檢附
    之被告丙○○歷史交易清單在卷可憑，復有該郵局九十三年
    二月十日營00000000─０三七號函所檢附之被上訴
    人丙○○及陳宥任歷史交易清單附於前開偵查案件卷內可參
    。再經原審法院就丙○○資金流向各情節訊問被上訴人丙○
    ○結果，其陳述與各該帳戶資金流向各情節核亦相符，益徵
    被上訴人間所辯其間確有交付價金之買賣行為為可信。雖上
    訴人指稱：被上訴人以較高利息向銀行借貸以支付價金，買
    入系爭房屋不為自己所用，卻以較低之租金出租予出賣之林
    家羚，殊悖於情理，難認其間之買賣為真云云，惟查被上訴
    人林家羚乃被上訴人丙○○亡夫之前妻，丙○○則為印尼籍
    人士，於林家羚與其亡夫因個性不合離婚後，始與其亡夫認
    識而結婚，三人之間並無第三人橫刀奪愛之仇恨，於林家羚
    離婚後，二人本仍有金錢借貸及賒欠茶葉款之情形，足見其
    間關係仍屬密切。而於丙○○之夫亡故後，林家羚既陷於經
    濟困頓，無力清償債務，系爭房屋有遭拍賣，而一切財產蕩
    然無存，並連同所欠六十萬元不能償還陳明源之遺孀即被上
    訴人丙○○之虞，則於此情形下，丙○○變通之計，先向銀
    行告貸買下房屋，既可照顧其亡夫之前妻，並使自己保住六
    十萬元之得獲得清償，並增加不動產之保值利潤，是殊難以
    其向銀行借貸之利息乃多於租金收入，即認其間不可能以此
    方式為買賣，而臆斷其間之買賣為虛偽。又於買賣之後，被
    上訴人丙○○母子之存款於一年間雖有增加，固據上訴人提
    出其間之相關存款資料為比對屬實，惟尚難認其即不能向銀
    行貸款或其貸款必屬虛偽之情事。再關於六十萬元部分，屬
    借款及茶葉欠款部分究各多少，被上訴人二人間於檢察官訊
    問時，固似有出入，即被上訴人林家羚指借款為三次，各十
    五萬元、十五萬元及二十萬元，茶葉款多少不記得，但合併
    以六十萬元計算等語，丙○○則泛稱六十萬元為荼葉欠款云
    云，惟丙○○乃林家羚向其亡夫借款及欠下茶葉款之後，始
    自印尼來台而嫁為陳明源之妻，關於上開欠款情形並不知道
    ，而純由其亡夫於死前告知，而傳聞知其大概，因泛稱茶葉
    欠款，而不確知茶葉借款及借款為各多少，於偵查中應答，
    泛稱為茶葉欠款，洵難認為虛偽不實。又關於該六十萬元究
    在何處交付，被上訴人二人一謂在銀行，一謂在代書事務所
    ，固亦有歧異。惟該六十萬元確屬向銀行所借，且係經由代
    書所為，而丙○○為印尼新娘，國語並非精通，說寫應答，
    均非順暢，依其在法庭上之表現，亦可概知，則其辯稱乃因
    上開情形，而無從確切完整陳述，致稍有歧異乙節，非全然
    無理由。職是綜上分析，上訴人以上開情形，即認其間六十
    萬元部分確屬虛偽云云，已難採信。況於其間為系爭不動產
    之買賣之前，並無任何資料顯示該不動產之價值為三百五十
    萬元（上訴人乃以其買賣既以三百五十萬元成交，故認其價
    值為三百五十萬元），則苟非其間確有六十萬元欠款，則被
    上訴人二人匿以二百九十萬元為買賣，而無庸多出上開六十
    萬元之處理糾葛，亦無不可。其既一併處理六十萬元欠款之
    清償，而多出上開繁複之手續，而遭上訴人質疑，益徵其所
    稱有六十萬元欠款及確有買賣為真乙節，至堪採信。
  (二)綜上，上訴人指稱被上訴人就系爭不動產之買賣係出於虛偽
    表示，應屬無效乙節，不能證明，則上訴人依民法第八十七
    條及第一百十三條及第二百四十二條之規定，請求上訴人先
    位聲明：被上訴人間就坐落台中縣外埔鄉○○段第四四三號
    土地面積一三三點二七平方公尺及其上建物即門牌外埔鄉○
    ○路二二二巷十五號二層樓房所為之所有權移轉登記應予塗
    銷，即無理由。又難認被上訴人就價值三百五十萬元之系爭
    不動產實僅以二百九十萬元成交，而屬詐害行為，故上訴人
    依民法第二百四十二條之規定，備位聲明：(一)被上訴人間就
    坐落台中縣外埔鄉○○段第四四三號土地面積一三三點二七
    平方公尺及其上建物即門牌外埔鄉○○路二二二巷十五號二
    層樓房所為之買賣行為（包括債權行為及物權行為）應予撤
    銷；(二)被上訴人間就上開土地所辦理之所有權移轉登記應予
    塗銷，亦無理由。
六、從而，原審以上訴人先位、備位之訴均無理由，均予判決駁
    回，依法並無不合，上訴意旨仍執陳詞，指摘原判決為不當
    ，聲明求予廢棄改判，為無理由，應予駁回。
七、擬上論結，本件上訴為無理由，依民事訴訟法第四百四十九
    條第一項、第七十八條，判決如主文。
中　　華　　民　　國　　94　　年　　7　　月　　 29　　日
                  民事第五庭    審判長法　官  陳滿賢
                                      法　官  古金男
                                      法　官  朱  樑
以上正本係照原本作成。
如對本判決上訴，須於收受判決送達後20日內向本院提出上訴書
狀，其未表明上訴理由者，應於提出上訴後20日內向本院提出上
訴理由書（須按他造人數附具繕本）。
上訴時應提出委任律師為訴訟代理人之委任狀。具有民事訴訟法
第466條之1第1項但書或第2項之情形為訴訟代理人者，另應附具
律師及格證書及釋明委任人與受任人有該條項所定關係之釋明文
書影本。
                                      書記官陳俞豪
中　　華　　民　　國　　94　　年　　8 　　月　　1 　　日
                                                      Ｂ
